【裁判字號】    98,上訴,477
【裁判日期】    980409
【裁判案由】    妨害自由等
【裁判全文】
臺灣高等法院刑事判決                 98年度上訴字第477號
上  訴  人
即  被  告  甲○○
            丙○○
            乙○○
上列上訴人因妨害自由等案件，不服台灣板橋地方法院97年訴字
第3919號，中華民國97年12月10日第一審判決（起訴案號：台灣
板橋地方法院檢察署97年度偵字第17051、19832號），提起上訴
，本院判決如下：
    主  文
上訴駁回。
甲○○、丙○○、乙○○均緩刑年。
    事  實
一、甲○○與丙○○係夫妻，與乙○○係兄弟關係，甲○○前因
    工程款給付而與呂信儀、丁○○發生糾紛，竟與丙○○、乙○○基於傷害他人身體之犯意聯絡，於民國97年5 月18日凌
    晨0 時14分許，一同至呂信儀、丁○○位在臺北縣樹林市○○街45號住處，由乙○○先揪起呂信儀衣領欲為毆擊，經其
    回推、掙脫後衝向2 樓，甲○○、乙○○亦立即尾隨上樓，
    丁○○則跑到大門處撥打電話，丙○○見狀乃另基於妨害自
    由之犯意，上前搶奪丁○○手機，並稱「妳再報警試試看」
    等語而阻止其撥打。嗣甲○○、丙○○、乙○○與有傷害犯
    意聯絡之不詳姓名年籍成年男子9名，於同日0時17分許，或
    空手或分持鋁棒等物衝入上址先毆打丁○○，致其受有左手
    臂挫傷、左小腿、右小腿挫瘀傷之傷害，再與甲○○及持鋁
    棒之乙○○共同毆打遭甲○○、乙○○合力拉至1 樓處之呂
    信儀，過程中，乙○○另基於恐嚇之犯意，以加害生命、身
    體之事向呂信儀恫稱：「我殺死你，隨便叫1 個少年仔來擔
    罪也不會有事」等語，使呂信儀心生恐懼，致生危害於安全
    ，之後甲○○、乙○○又承前開傷害犯意，分別以拳頭、安
    全帽各毆打呂信儀臉、頭部各1 下，致呂信儀受有頭部創傷
    、右肘、右手、左上臂、前臂之挫傷、左側後背部、腰部、
    髖部至大腿挫傷併皮下瘀青等傷害。又在旁之丁○○聽聞前
    揭恐嚇呂信儀話語而衝至大門處欲開門呼救時，丙○○即承
    前開妨害自由犯意，並與上述不詳姓名年籍成年男子其中 1
    人基於犯意聯絡，共同將丁○○強拉進屋內，由丙○○將大
    門關上，不准丁○○自由離去，再由該男子向丁○○恫稱：
    「妳不要給我出去報警，要不然我會毆打妳，妳在這邊給我
    坐好」等語，而剝奪其行動自由。嗣經警方據報前往處理，
    當場查獲，而知悉上情。
二、案經呂信儀、丁○○訴由臺北縣政府警察局樹林分局報請臺
    灣板橋地方法院檢察署檢察官偵查起訴。
    理    由
一、按被告以外之人於審判外之陳述，雖不符前4 條之規定，而
    經當事人於審判程序同意作為證據，法院審酌該言詞陳述或
    書面陳述作成時之情況，認為適當者，亦得為證據。當事人
    、代理人或辯護人於法院調查證據時，知有第159 條第1 項
    不得為證據之情形，而未於言詞辯論終結前聲明異議者，視
    為有前項之同意，刑事訴訟法第159 條之5 定有明文。經查
    ，被告甲○○、丙○○、乙○○本身於警詢、法院訊問時之
    供述，對其餘被告而言，雖皆屬被告以外之人於審判外之陳
    述，而為傳聞證據，然檢察官、被告3 人於本院言詞辯論終
    結前，均未對之聲明異議，且本院審酌上開陳述之作成，並
    無不當取供之情形，以之作為本案證據皆屬適當，是依上開
    規定，認得作為本案證據。至於本判決所引用其餘各項屬於
    審判外陳述之證據，檢察官、被告3 人於原審審判程序均同
    意作為證據（見原審卷第66、68、69、81頁），且迄本院審
    理程序終結均未對此部分證據能力爭執，經本院審酌該證據
    作成情況均無不適當之情形，是依上開規定，認得作為本案
    證據。
二、被告丙○○剝奪丁○○行動自由部分：
    此部分事實，業據被告丙○○於原審及本院審理時坦承不諱
    ，核與證人即告訴人丁○○於警詢、偵查、原審訊問時所證
    相符（見偵(一)卷第14、37、38、44至46頁、偵(二)卷第6、7頁
    、原審卷第67頁），並有卷附臺灣板橋地方法院檢察署及原
    審勘驗筆錄各1份、現場照片8張（見偵(一)卷第20至23、57、
    58頁、偵(二)卷第9至11頁、原審卷第70、71頁），及光碟片1
    片可證，足認被告丙○○此部分自白，應與事實相符，堪予
    採信。從而，被告丙○○妨害自由之犯行洵堪認定。
三、其餘恐嚇、傷害部分：
    訊據上訴人即被告乙○○固不否認在場之不詳名籍男子9 名
    ，係其邀約到場，惟被告3 人均矢口否認有恐嚇、傷害犯行
    ，被告甲○○辯稱：我只有和呂信儀拉扯云云，被告丙○○
    辯稱：當天是去談判，甲○○、乙○○只有與呂信儀拉扯，
    我也不認識在場不詳姓名年籍之9 名男子云云，被告乙○○
    則辯稱：我只有跟呂信儀拉扯、講話，並沒有傷害、恐嚇之
    行為云云。經查：
  (一)關於被告乙○○之恐嚇行為，已經證人呂信儀證稱：乙○○
    、甲○○把我從2樓拉到1樓後，就與該9 名男子一起打我，
    之後乙○○並說：「我殺死你，隨便叫1 個少年仔來擔罪也
    不會有事」，說完又以拳頭打我臉1 下，而甲○○則用安全
    帽也打我頭1 下等語（見偵(一)卷第3、4頁、原審卷第67頁）
    ，而與證人丁○○所證：呂信儀被拉到1 樓毆打後不久，乙○○就對呂信儀說他可以殺掉呂信儀後隨便找1 個少年仔來
    擔罪也不會有事，讓我聽了十分害怕，而衝到大門口呼救，
    卻被其中1 名男子及丙○○合力拖進來，後來我又趁丙○○
    等人不注意之際，跑到正在打麻將的鄰居家中，請他們幫我
    報警等語相符（見偵(一)卷第14、30、45頁、原審卷第67頁）
    。雖被告乙○○矢口否認上情，而被告甲○○、丙○○於偵
    查中亦均結證稱：當時並沒有聽到乙○○有說恐嚇呂信儀的
    話云云（見偵(一)卷第31頁、偵(二)卷第18頁）；惟關於被告乙○○恐嚇之內容、過程，均經證人呂信儀、丁○○分別具體
    指明，並互核相符，業如前述，顯然並非任意編撰，又2 人
    證述遭恐嚇之客觀情境亦無任何不合理之處，且關於證人丁○○所證其聽聞上開恐嚇話語後之反應等情，則與證人羅茂
    伸結證稱：當時我家正在打麻將，聽到呂信儀住處有吆喝聲
    ，知道是在打架，本來不敢出去看，是因為要將停放在外的
    機車牽進來，所以才開門，這時，丁○○就衝進我家說有一
    群人到她家毆打呂信儀，請我們幫忙報警等語一致（見偵(一)
    卷第54頁），自較被告甲○○、丙○○空言否認之證詞為可
    採。是被告乙○○確有恐嚇危害安全之犯行，堪予認定。
  (二)被告甲○○、乙○○及在場9 名男子均有毆打呂信儀之事實
    ，已經證人呂信儀證稱：當天雙方在討論工程款問題，乙○○先出手攻擊我，我就上樓要拿刀自衛，卻被甲○○、乙○○拖下樓，接著在1樓處被該9名男子拿鋁棒等物，及被甲○○持安全帽、乙○○持鋁棒毆打一陣，後來又遭乙○○、甲○○分別以拳頭、安全帽打我臉、頭各1 下等語明確（見偵
    (一)卷第3 頁、原審卷第67頁），核與證人丁○○歷次接受訊
    問時所證：雙方本來是在討論工程款問題，乙○○突然出手
    打呂信儀，呂信儀就回推他再跑上2樓，不久該9名男子也衝
    進屋來，後來也不知呂信儀怎麼又回到1 樓，接著就被甲○○、乙○○及該9 名男子徒手或持鋁棒、安全帽毆打成傷等
    語均相符（見偵(一)卷第14、37、38頁、偵(二)卷第6、7頁），
    並有載明呂信儀受有如事實欄所示傷害之亞東紀念醫院、仁
    愛醫院診斷證明書各1 份在卷可稽（見偵(一)卷第15、17頁）
    ；另丁○○因遭該9 名男子毆打，致受有左手臂挫傷、左、
    右小腿挫瘀傷等情，業經其證稱：該9 名男子衝進來時我企
    圖阻擋並且跌倒，而被他們徒手或拿帶來的鋁棒打到手、腳
    等語明確，並經原審勘驗屬實，有該勘驗筆錄、案發當時錄
    影光碟、載明丁○○受有前開傷害之仁愛醫院診斷證明書附
    卷可參（見偵(一)卷第14、44頁、偵(二)卷第6、8頁、原審卷第
    67、70頁），均堪信為真。
  (三)又該9 名男子係乙○○帶同到場，已經被告乙○○供證明確
    （見原審卷第65頁），再由證人丁○○於偵查中證稱：乙○○先突然出手打呂信儀，呂信儀回推後衝上2 樓，此時，甲○○就喊「把外面的猴囝仔叫進來」等語（見偵(一)卷第37頁
    ），及嗣後該9 名男子係分別徒手、持鋁棒等物，一衝入乃
    立即毆打丁○○，又與被告甲○○、乙○○一同毆打呂信儀
    等情，可知該9 名男子與被告甲○○、乙○○相互間，自始
    即有於該處傷人之意思合致，才會持械到場，並且一到即出
    手攻擊，故被告甲○○辯稱不認識也不清楚該9 名男子為何
    會在現場云云，即非屬實。另被告丙○○雖辯稱不認識該 9
    名男子云云，惟其有與該9名男子中1人共同剝奪丁○○行動
    自由，已如前述（即理由二），是難認其所辯為真；況被告
    丙○○於該9 名男子攻擊丁○○、與被告甲○○、乙○○共
    同攻擊呂信儀時始終在場，已經證人丁○○證稱：本案全程
    丙○○都在場、知情，而且我還哭著跟她說如果呂信儀真的
    發生不測，甲○○及該群男子也不會沒事，她卻回答我說這
    是我們應該的等語屬實（見偵(一)卷第45頁），足見被告丙○○對上開人等之傷害行為全有見聞，不但未加阻止，復繼續
    在旁助勢，則其與被告甲○○、乙○○，及該 9名男子自有
    共同之犯意聯絡與行為分擔，係屬無疑。
  (四)雖被告3 人均矢口否認上情，並於警、偵訊中分別證稱：呂
    信儀受傷是拉扯間碰撞所致，甲○○、乙○○並沒有打他，
    又該9名男子只有在旁觀看，皆未傷人云云（見偵(一)卷第6、
    7 、11、31頁、偵(二)卷第18頁）。然觀察呂信儀受有如事實
    欄所載傷勢，不僅受傷部位眾多，有遍佈身體、肢體各處之
    挫傷、瘀青，且情形嚴重，包括頭部創傷等，顯然並非單純
    與人拉扯所能造成；再對照因與呂信儀拉扯，被告甲○○自
    陳並未受傷、被告乙○○則稱僅受有雙側前臂擦傷之傷害（
    另擦傷2 處則係遭呂信儀持刀傷害所致）以觀（見偵(一)卷第
    7、11頁），更可認定被告3人前開供證並非屬實，否則持有
    武士刀而居於上風之呂信儀，怎可能反而受傷較被告甲○○
    、乙○○多出許多並情形嚴重？況該9 名男子係被告乙○○
    邀集到場，業如前述，且一衝進呂信儀住處即持所攜鋁棒等
    物隨意揮砍，全然不顧以身體阻擋之丁○○等情，則經原審
    勘驗案發當時錄影光碟屬實，有該勘驗筆錄1 份在卷可憑（
    見原審卷第71頁），衡情該9 名男子斷無坐視被告甲○○、
    乙○○與呂信儀拉扯，卻僅在一旁觀看之理，並可見證人丁○○上開關於遭該9名男子進門時打傷之指證，係較被告等
    人供證該9 人俱未傷人為可信；又證人即附近住戶石賴阿幼
    、羅茂伸於偵查中亦分別結證稱：有聽到呂信儀家中發出巨
    大聲響，丁○○並大聲呼救稱「要打死人了，快幫忙報警」
    等語、及稱：有聽到呂信儀家中有一群人的吆喝聲，知道是
    在打架，後來丁○○也衝進我家要我幫忙報警，並說是有一
    群人在打呂信儀等語（見偵(一)卷第46、54頁），可見呂信儀
    住處並非僅發生單純之拉扯，參以一般人在事件發生當下之
    所言，因未思及日後訴訟紛爭，多本於真實感受，而可信度
    極高，堪認證人丁○○當時對石賴阿幼、羅茂伸稱呂信儀遭
    嚴重毆打，及其嗣於警、偵、審訊一致之指證，均屬可信。
    是以，被告 3人前開未毆打呂信儀、丁○○之供證即與事實
    不符，自無足採。
  (五)雖原審勘驗案發情形錄影光碟結果，並無被告甲○○、乙○○、該9 名男子毆打呂信儀，及被告乙○○恐嚇呂信儀之畫
    面，然係因此部分行為，均已移出攝錄範圍，即處於監視錄
    影畫面範圍外之緣故，此由「於0 時15分52秒，呂信儀出手
    毆打乙○○並掙脫後，跑上樓而自畫面右方消失，乙○○及
    甲○○則依續從後面追趕，亦消失在畫面中；於0 時17分42
    秒，該9名男子衝入室內後隨即消失在畫面中；直到0時22分
    10秒乙○○、該9 名男子才又出現在畫面中」之勘驗結果可
    知。是以，監視器雖未攝錄到上開畫面，仍無從據以認定證
    人呂信儀、丁○○之指證即屬有誤，更無從據為有利於被告
    甲○○、丙○○、乙○○之認定。
  (六)綜上所述，被告乙○○確有恐嚇呂信儀之行為，而被告甲○○、丙○○、乙○○亦確有夥同該9 名男子共同毆打呂信儀
    、丁○○成傷之事實無誤，其等空言否認俱不足採。從而，
    關於其等恐嚇、傷害部分犯行均事證明確，應依法論科。
四、按刑法第302條第1項之妨害自由罪，原以強暴、脅迫為構成
    要件，其因而致普通傷害，乃強暴、脅迫當然之結果，除另
    有傷害故意外，仍祇成立該條項之罪；又刑法第302條第1項
    之罪，與同法第304條第1 項及同法第305條之罪，所保護之
    法益均為被害人之自由。剝奪人之行動自由罪，不外以強暴
    脅迫為手段，且較他罪為重，縱其目的在行無義務之事或妨
    害他人行使權利或恐嚇他人，仍應逕依刑法第302條第1項論
    處，無適用同法第304條、第305條之餘地，最高法院30年上
    字第3701號判例、76年度台上字第3511號裁判意旨參照。查
    被告丙○○以同一妨害自由犯意，先拉扯丁○○而妨害其撥
    打電話，再剝奪自由而不准其離開，所為係犯刑法第302 條
    第1 項之剝奪他人行動自由罪；而被告甲○○、丙○○、乙○○毆打呂信儀、丁○○之所為，均係犯同法第277條第1項
    之傷害罪；另被告乙○○恐嚇呂信儀之所為，則係犯同法第
    305條之恐嚇危害安全罪。被告丙○○與該不詳名籍男子1人
    間，就剝奪他人行動自由犯行，有犯意聯絡及行為分擔；另
    被告3人與不詳名籍男子9人間，就傷害犯行，有犯意聯絡及
    行為分擔，均為共同正犯。被告丙○○先拉扯丁○○妨害其
    撥打電話，再強拉其進入屋內剝奪自由之所為，及本案被告
    3 人傷害呂信儀、丁○○之犯行，均係於同一地點、密接時
    間內，本於單一決意陸續完成，又分別侵害同一法益，應視
    為數個舉動之接續施行，皆為接續犯。被告3 人以一行為，
    同時造成呂信儀、丁○○受有前述傷害，觸犯構成要件相同
    之罪名，為同種想像競合犯，應依傷害罪處斷。被告丙○○
    所犯剝奪他人行動自由、傷害2 罪間，及被告乙○○所犯傷
    害、恐嚇危害安全2 罪間，皆犯意各別，行為互殊，均應分
    論併罰。至被告乙○○雖曾自承該9 名男子中應該有2、3位
    係18歲以下之人（見原審卷第86頁），復經原審勘驗案發情
    形光碟，亦認該9 名男子中有面容甚為年輕者；惟其等之身
    高、體型均與成年人類似，而無如兒童等一望即可知絕非成
    年人者，且亦未穿著學校制服而可推知其年齡，又均係名籍
    不詳致無法查考真實年齡者，自不能僅憑臆測即認定包含未
    滿18歲之人，而為應加重被告刑度之不利認定。另公訴人雖
    未就被告甲○○、乙○○共同傷害丁○○、被告丙○○傷害
    呂信儀之犯行起訴，惟此部分與業經起訴之共同傷害呂信儀
    、丁○○部分，分別有想像競合犯之裁判上一罪關係，應為
    起訴效力所及，本院基於裁判不可分之原則，自得併予審理
    。再者，被告丙○○係與該9 名男子基於犯意聯絡、行為分
    擔，由該9 名男子或空手、或分持鋁棒等物衝入屋內後立即
    毆打丁○○，致其受有左手臂挫傷、左小腿、右小腿挫瘀傷
    之傷害，業如前述；公訴人誤上述傷害係被告丙○○與其中
    1名男子拉扯丁○○所致，容有未洽，併此敘明。
五、原審以被告3人犯罪事證明確，適用刑法第28條、第302條第
    1項、第277條第1項、第305條、第55條、第41條第1 項前段
    、第51條第5 款，刑法施行法第1條之1等規定，並審酌被告
    乙○○有過失傷害前科，被告甲○○、丙○○則素行尚可，
    有本院被告前案紀錄表各1份在卷可稽；又被告3人不思循理
    性方式、合法途徑解決問題，乃因新台幣（下同）10萬元工
    程款給付問題無法獲得共識，即夥同不詳名籍男子9 名至告
    訴人呂信儀、丁○○家中挑釁滋事，並出手傷人，危害社會
    治安及民眾日常生活，此外被告乙○○、丙○○並另有恐嚇
    危害安全、剝奪他人行動自由犯行，且除被告丙○○就剝奪
    他人行動自由部分坦承不諱外，被告3 人就其餘犯行仍飾詞
    卸責。兼衡被告 3人表示願賠償告訴人2人共5萬元，因與告
    訴人要求之賠償200萬元懸殊，致無法達成和解等情（ 見原
    審卷第65頁），及呂信儀、丁○○之傷勢、被告個別之犯罪
    動機、目的、手段、角色分工、所受刺激、所生危害等一切
    情狀，分別就被告甲○○所犯傷害罪，量處有期徒刑 6月；
    被告丙○○所犯傷害罪、剝奪他人行動自由罪，量處有期徒
    刑5月、2月；被告乙○○所犯傷害罪、恐嚇危害安全罪，量
    處有期徒刑 6月、拘役50日，並均諭知易科罰金之折算標準
    ，再就被告丙○○部分定其應執行之刑為有期徒刑 6月，以
    資儆懲。復說明被告等人持以毆打告訴人呂信儀、丁○○之
    安全帽、鋁棒等物，分別係告訴人所有、不詳姓名、年籍之
    9名成年男子所有，並於該9名男子離去時帶走，已經證人呂
    信儀、丁○○證述在卷（見偵(一)卷第3頁、偵(二)卷第6頁），
    不能證明尚未滅失，為免日後執行困難，爰均不予宣告沒收
    。經核其認識用法，俱無違誤，量刑亦屬妥適，被告 3人上
    訴意旨仍執陳詞否認部分犯罪、及認原審量刑過重，爭執原
    審適法裁量權之行使，均為無理由，應予駁回。
六、末查，被告3 人前未曾因故意犯罪而受有期徒刑以上刑之宣
    告，有本院被告全國前案紀錄表1 份在卷可稽，平日素行均
    尚可，此次乃因10萬元工程款給付問題無法獲得共識，一時
    失慮致罹刑典，而前未有類似違犯之情形，且被告乙○○等
    人亦於本院審理時當庭表示悔過，不會再犯，本院認經此偵
    審程序後，當知所警惕而信無再犯之虞，故以暫不執行其刑
    為適當，爰併依刑法第74條第1項第1款規定均併諭知緩刑 3
    年，以啟自新。
據上論斷，應依刑事訴訟法第368條、刑法第74條第1項第1 款，
判決如主文。
本案經檢察官姜貴昌到庭執行職務。
中    華    民    國    98    年    4     月    9     日
                  刑事第十庭審判長法  官  楊炳禎
                                  法  官  朱光仁
                                  法  官  陳春秋
以上正本證明與原本無異。
妨害自由部分，如不服本判決，應於收受送達後10日內向本院提
出上訴書狀，其未敘述上訴之理由者並得於提起上訴後10日內向
本院補提理由書（均須按他造當事人之人數附繕本）「切勿逕送
上級法院」。
其餘不得上訴。
                                  書記官  李家敏
中    華    民    國    98    年    4     月    13    日
附錄：本案論罪科刑法條全文
中華民國刑法第302條第1 項：
私行拘禁或以其他非法方法，剝奪人之行動自由者，處5 年以下
有期徒刑、拘役或3 百元以下罰金。
中華民國刑法第277條第1 項：
傷害罪傷害人之身體或健康者，處3 年以下有期徒刑、拘役或1
千元以下罰金。
中華民國刑法第305條
以加害生命、身體、自由、名譽、財產之事，恐嚇他人致生危害
於安全者，處2 年以下有期徒刑、拘役或3 百元以下罰金。


司法院資訊處製作；財團法人民間司法改革基金會備份。
